臺灣高雄地方法院刑事判決　　　　　　 100年度訴字第1011號
公　訴　人　臺灣高雄地方法院檢察署檢察官
被　　　告　林煜靈
選任辯護人　范仲良律師
上列被告因強盜案件，經檢察官提起公訴（100年度偵字第21523
號），本院判決如下：
    主  文
林煜靈犯攜帶兇器強盜罪，累犯，處有期徒刑柒年貳月。
    事  實
一、林煜靈前因公共危險案件，經台灣高雄地方法院以99年度交
    簡字第1777號判處有期徒刑2月確定，甫於民國100年1月7日
    易科罰金執行完畢。猶不知悔改，因缺錢花用，竟意圖為自
    己不法之所有，於100年7月25日凌晨1 時52分許，騎乘以衛
    生紙遮住部分車牌之機車（車牌號碼為：ZJY-692 號），頭
    戴全罩式安全帽，以掩飾個人特徵，並攜帶客觀上足以對人
    之生命、身體構成威脅，具有危險性，可供兇器使用之鋸刀
    1 把，至高雄市○鎮區○○路87號「萊爾富超商」，一手持
    上開鋸子之刀鞘，一手持長形鋸刀，指向自店內後方倉庫走
    到商品架旁通道，距離林煜靈僅一兩步之店員郭立澤，喝令
    ：「錢」等語，並示意郭立澤向前走至櫃臺，郭立澤聽命走
    進櫃臺後，林煜靈仍手持上開長形鋸刀，隔著櫃檯指向在櫃
    檯內之店員郭立澤，以此客觀上使人無法抗拒之脅迫方式，
    致使郭立澤不能抗拒，而打開櫃檯收銀機，任由林煜靈自行
    從收銀機內取出現金新台幣（下同）1700元。得手後，騎乘
    上開機車逃逸。嗣為警調閱超商及路口監視器，始循線於同
    年26日10時40分許，在林煜靈高雄市小港區○○○路211 之
    1號住處查獲，並扣得鋸刀1把（含刀鞘）及林煜靈花用剩餘
    之贓款60元（已由郭立澤領回）。
二、案經郭立澤訴由高雄市政府警察局前鎮分局移送臺灣高雄地
    方法院檢察署檢察官偵查起訴。
    理  由
壹、證據能力部分：
    按被告以外之人於審判外之陳述，雖不符刑事訴訟法第159
    條之1至第159條之4 之規定，而經當事人於審判程序同意作
    為證據，法院審酌該言詞或書面陳述作成時之情況，認為適
    當者，亦得為證據。當事人、代理人或辯護人於法院調查時
    知有第159條第1項不得為證據之情形，而未於言詞辯論終結
    前聲明異議者，視為有前項之同意，同法第159條之5第1、2
    項定有明文。立法意旨在於傳聞證據未經當事人之反對詰問
    予以核實，原則上先予排除，惟若當事人已放棄反對詰問權
    ，於審判程序中表明同意該等傳聞證據可作為證據，基於尊
    重當事人對傳聞證據之處分權，及證據資料愈豐富，愈有助
    於真實發見之理念，且強化言詞辯論主義，使訴訟程序得以
    順暢進行，上開傳聞證據亦均具有證據能力。查本案據以認
    定被告犯罪事實存否之被告以外之人之言詞或書面陳述，被
    告、辯護人及檢察官於本院審理時，均同意作為證據（見本
    院 100年11月10日準備程序筆錄，本院卷第25頁背面），且
    於本院言詞辯論終結前，均未聲明異議，而本院審酌該言詞
    及書面陳述作成之情況，未見有何不適當之情形，故依前開
    規定，均得為證據。
貳、實體部分
一、認定事實之依據及理由：
(一)、訊據被告林煜靈於原審及本院審理時，對於上開時、地，持
    鋸刀進入超商而為上開取財之行為，均坦承不諱，核與證人
    即被害人郭立澤偵查時之證述：100年7 月25日凌晨1時許，
    當時我在超商員工辦公室補東西，…，聽到叮咚聲音，我出
    去看，就發現他站在辦公室門口，當時他頭戴安全帽，穿白
    色上衣，藍色7 分牛仔褲，手上拿一把鋸子，我問他有什麼
    事，他就手伸出來說「錢」，他拿刀指著我，我雙手往上舉
    ，我就走到櫃臺打開收銀機，他站在櫃臺前，手持刀，我告
    訴他公司規定員工不能自己拿錢，他就自己從收銀機拿錢（
    1700元）走等語（偵卷49-51 頁）明確，及於歷次警詢中亦
    同此證述（見偵卷第5、7頁、偵卷第8 頁），且本件強盜過
    程之監視器錄影光碟經本院勘驗結果為：「穿著白色T恤、
    及膝牛仔褲、拖鞋且頭戴全罩式安全帽之男子（即被告，下
    稱被告）手持長形鋸刀自大門進入超商。店員自（右方）畫
    面未照到的房間沿商品架旁通道走往櫃臺方向，被告亦走到
    同一通道，兩人面對面相距1、2步，被告左手持刀鞘，右手
    持長形鋸刀，並直指店員，雙方似有短暫交談，店員隨呈投
    降狀雙手舉起。被告持刀指向走在前方之店員，雙方移動至
    收銀櫃臺旁，店員移動至收銀櫃臺內側在收銀機旁，被告站
    於收銀櫃臺外側收銀機旁處，左手持該長形鋸刀及刀鞘，刀
    尖向前指向店員，刀尖部分在超過櫃檯的桌面的一半處，店
    員打開收銀機。被告身體越過收銀櫃臺桌面，右手拿取已打
    開之收銀機內現金塞入自己右邊口袋，左手仍持刀，店員雙
    手高舉呈投降狀站於櫃臺內。被告朝店門口欲離開，離開途
    中疑似東西掉落，低身拾物後塞入其右邊口袋，離開超商」
    ，有本院100年10月27日勘驗筆錄（本院卷51-52頁）在卷可
    參，並有監視錄影畫面翻拍照片16張（見偵卷18-25 頁）、
    高雄市政府警察局前鎮分局搜索扣押筆錄、扣押物品目錄表
    各1 份（見偵卷第10至12頁、14頁）、被告強盜時身著衣物
    、騎乘機車並扣案物品照片7 張（見偵卷第26-27頁、28-29
    頁）、贓物認領保管單1份（偵卷13頁）、職務報告（偵卷9
    頁），並扣案鋸刀1 把（含刀鞘），故被告以上開方式取財
    之事實，應可認定。
(二)、辯護人雖為被告辯護稱：被告並無強暴、脅迫行為，攜帶鋸
    子之行為僅足使店員心生恐懼，但尚未達喪失意思自由不能
    抗拒程度，故被告行為，應僅構成刑法第346條第1項之恐嚇
    取財罪云云。按刑法上之恐嚇取財罪，係以將來之惡害恫嚇
    被害人使其交付財物為要件，而受恐嚇人尚有自由意志，不
    過因此而懷有恐懼之心，若當場施以強暴脅迫，致喪失自由
    意志而達於不能抗拒程度，即係強盜行為，不能論以恐嚇罪
    名（最高法院65年度台上字第1212 號、67年度台上字第542
    號判例意旨參照）；又強盜罪所施用之強暴、脅迫手段，祇
    須足以壓抑被害人之抗拒，或使被害人身體上、精神上，處
    於不能抗拒之狀態，而使其喪失意思自由為已足，其暴力縱
    未與被害人身體接觸，或縱令被害人實際無抗拒行為，仍於
    強盜罪之成立，不生影響（最高法院22年上字第317 號、30
    年上字第3023號判例意旨參照）；而強盜罪之所謂「不能抗
    拒」，係指行為人所為之強暴、脅迫等不法行為，就當時之
    具體事實，予以客觀之判斷，足使被害人身體上或精神上達
    於不能或顯難抗拒之程度而言，亦即應依一般人在同一情況
    下，其意思自由是否因此受壓制為斷，不以被害人之主觀意
    思為準（最高法院87年度台上字第3705號、91年度台上字第
    290 號、94年度台上字第2266號判決意旨參照）。據上，則
    本案所應審究者，係被告以上開方式所為之取財行為，是否
    已達至被害人不能抗拒之程度，而應論以恐嚇取財罪抑或強
    盜罪？經查，上開被告當時取財之經過，業經證人郭立澤於
    警詢及偵查時證述，及本院勘驗如前，則被告進門後曾以刀
    尖朝向郭立澤之方式亮出鋸刀，喝令「錢」，並示意證人郭
    立澤前至櫃臺，待證人郭立澤至櫃臺內，雙方雖相隔著櫃檯
    ，然在證人郭立澤打開收銀機過程中，被告持刀朝向證人郭
    立澤，刀尖部分在超過櫃檯的桌面的一半處，依上開情節，
    被告雖並無持之揮舞或以之抵住證人身體之行為，然其在通
    道時手持鋸刀距離郭立澤僅一兩步，在櫃台時亦手持鋸刀與
    郭立澤相隔一個櫃臺，但郭立澤若拒絕交付收銀機內金錢或
    意欲保護收銀機內金錢，被告隨時可以手持之鋸刀對被害人
    發動攻擊而使郭立澤喪失持有收銀機內金錢之能力，則被告
    所為之脅迫不法行為，就當時之具體事實，予以客觀之判斷
    ，均已足使郭立澤身體上或精神上達於不能或顯難抗拒之程
    度，亦即依一般人在同一情況下，其意思自由應已受壓制，
    被告所為，應已達致使不能抗拒之程度，被告所為應構成強
    盜罪。故認辯護人此部分為被告所辯，尚不能採。
(三)、綜上所述，被告上開攜帶兇器強盜犯行，事證明確，被告犯
    行，洵堪認定。
二、論罪科刑：
(一)、按刑法第321 條第1 項第3 款之攜帶凶器竊盜罪，係以行為
    人攜帶兇器竊盜為其加重條件，此所謂兇器，其種類並無限
    制，凡客觀上足對人之生命、身體、安全構成威脅，具有危
    險性之兇器均屬之，且只需行竊時攜帶此種具有危險性之兇
    器為已足，並不以攜帶之初有行兇之意圖為必要（最高法院
    62年度台上字第2489號、79度年台上字第5253號判例意旨參
    照）。被告用以犯上開強盜犯行所持之鋸刀1 把（含刀鞘）
    ，鋸齒狀刀刃長約28公分，全長約41公分，有照片2 張在卷
    可參，且為金屬製品，客觀上均足對人之生命、身體、安全
    構成威脅，足供作為兇器使用，參諸前揭意旨，自與刑法第
    321條第1 項第3款所定「攜帶兇器」之構成要件相符。核被
    告上開所為，係犯刑法第328條之強盜罪，而有同法第321條
    第1項第3款之情形，應成立同法第330條第1項之攜帶兇器強
    盜罪。
(二)、被告有事實欄所載之有期徒刑執行完畢紀錄，此有臺灣高等
    法院被告前案紀錄表1 份在卷可稽，是被告受有期徒刑執行
    完畢後，5 年內再故意犯有期徒刑以上之罪，為累犯，應依
    刑法第47條第1項規定，加重其刑。
(三)、被告之辯護人雖替被告辯稱：被告罹有妄想性精神分裂症，
    案發當時應已達無法辨識行為違法或辨識能力顯著降低之程
    度，而應依刑法第19條規定減免其刑等語。然查：被告平日
    罹妄想型分裂症（或器質性精神病、情感型精神病），雖有
    靜和醫院診斷證明書1紙、身心障礙手冊1份、並被告靜和醫
    院病歷在卷可稽（本院卷33-34頁、64-78頁），然經本院送
    請財團法人臺灣省私立高雄仁愛之家附設慈惠醫院鑑定被告
    案發當時之精神狀態，經該院依被告之家庭、個人發展及社
    會分析、一般及精神疾病史，並進行、精神疾病史及犯罪史
    ，並進行包括會晤面談及心理測驗等臨床心理衡鑑評估，鑑
    定結果認：「綜合門診鑑定與心理衡鑑結果，林員（即被告
    ）坦承犯行，表示犯案當天心情不好，天氣熱又渴，想喝飲
    料，身上沒錢，家人又不在，故動了搶超商念頭，於是戴了
    安全帽（怕店員知道他），拿了家中的鋸子到超商向店員要
    兩仟元，…案發後林員感到丟臉和罪惡感，願接受法律制裁
    。認林員之所以搶超商是情境及衝動控制力較差所致，林員
    對犯案歷程說明清晰，其認知能力記憶立即現實感俱佳，雖
    有罹患精神疾病，但行為當時並非因精神障礙或心智缺陷致
    不能辨識其行為違法或欠缺依其辨識而行為之能力，亦非行
    為當時因前項原因，而致其行為違法或依其辨識而行為之能
    力致顯著降低」，有該院100年11月10日一百附慈精字第100
    3187號函並所附精神鑑定報告書1份在卷可參（本院卷57-60
    頁），另佐以被告對犯案過程陳述明確，且自承：我當時是
    因為沒錢吃飯，找不到工作才犯案等語（偵卷41頁），另由
    被告先取出家中之鋸刀欲作為犯案工具，另為避免遭警查獲
    ，尚知取用衛生紙將機車車牌部分覆蓋，並戴上安全帽進入
    超商行搶等情，可得悉被告雖罹有精神疾病，但行為時對於
    行為違法之辨識能力亦未因此欠缺或降低，被告此部分所辯
    ，即不可採。另因被告近十年來均在靜和醫院看診，本院亦
    認調閱被告靜和醫院病歷已足，被告另聲請調閱被告十年前
    之國軍802 總醫院、高雄市立凱旋醫院病歷，核無必要；又
    被告另聲請傳訊證人即被告之兄林助憲，待證事項為被告在
    案發前一星期有在房間內燒炭情事，而有欠缺辨識行為違法
    或辨識能力顯著降低，然被告是否欠缺辨識行為違法或辨識
    能力顯著降低，應以行為時為準，與其前一星期有無燒炭無
    必然關係，是本院認此部分之聲請，顯與待證事實無涉，亦
    無必要，併此敘明。
(四)、辯護人復另稱：本件被長期受精神疾病困擾，智力中下，請
    求依刑法第59條減輕其刑等語。惟查，刑法第59條之酌量減
    輕其刑，必於犯罪之情狀，在客觀上足以引起一般同情，認
    為即予宣告法定低度刑期，猶嫌過重者，始有其適用，至於
    被告有無前科、素行及犯後態是否良好等情狀，僅可為法定
    刑內從輕科刑之標準，不得據為酌量減輕之理由（最高法院
    51 年台上字第899號判例參照）。查本件被告因自身經濟困
    窘而犯案，客觀上並非足以引起一般同情，自無刑法第59條
    酌減其刑之適用，辯護人所稱亦無理由，附此敘明。
(五)、審酌被告正值青壯，竟反持兇器犯下強盜犯行，造成郭立澤
    極大之驚嚇、人身危險及超商財產損失，本不宜寬恕，然念
    其犯後坦承全部犯行，態度良好，並被告罹患精神疾病，家
    庭狀況勉持之生活狀況，及因缺錢花用，一時衝動犯案，並
    考量其強盜所得財物價值（其中60元業經領回），且已與郭
    立澤達成和解，有和解書1 份在卷可考，等一切情狀，量處
    如主文所示之刑。至檢察官雖求刑有期徒刑7年6月，本院考
    量上情，認稍嫌過重，仍以主文所示之刑為當。又扣案之鋸
    刀1 支（含刀鞘），雖係被告持以犯罪所用之物，然係被告
    家中所有，而非被告所有，亦據其於警詢、偵查及本院審理
    中陳明在卷，爰不予另宣告沒收。
據上論斷，應依刑事訴訟法第299 條第1 項前段、刑法第刑法第
330 條第1 項、第321 條第1 項第3 款、第47條第1 項，判決如
主文。
本案經檢察官張貽琮到庭執行職務。
中    華    民    國   100    年    12    月    15    日
                  刑事第一庭    審判長法  官  黃三友
                                      法  官  莊珮吟
                                      法  官  陳億芳
以上正本證明與原本無異。
如不服本判決應於收受判決後10日內向本院提出上訴書狀，並應
敘述具體理由。其未敘述上訴理由者，應於上訴期間屆滿後20日
內向本院補提理由書(均須按他造當事人之人數附繕本)「切勿逕
送上級法院」。
中    華    民    國   100    年    12    月    16    日
                                      書記官  鄭於珮
附錄本案論罪科刑法條：
中華民國刑法第330條
（加重強盜罪）
犯強盜罪而有第 321 條第 1 項各款情形之一者，處 7 年以上
有期徒刑。
前項之未遂犯罰之。
中華民國刑法第321條
（加重竊盜罪）
犯竊盜罪而有下列情形之一者，處 6 月以上、5 年以下有期徒
刑，得併科新臺幣 10 萬元以下罰金：
一、侵入住宅或有人居住之建築物、船艦或隱匿其內而犯之者。
二、毀越門扇、牆垣或其他安全設備而犯之者。
三、攜帶兇器而犯之者。
四、結夥三人以上而犯之者。
五、乘火災、水災或其他災害之際而犯之者。
六、在車站、埠頭、航空站或其他供水、陸、空公眾運輸之舟、
    車、航空機內而犯之者。
前項之未遂犯罰之。